臺灣彰化地方法院民事判決
111年度訴字第402號
原      告  陳宜涓  
訴訟代理人  陳宥瑋  
被      告  盧茂雄  
            盧墻    
            盧彥綮  
            盧水樹  
            盧水生  
            盧讚銘  
            盧讚生  
追加被告    盧楊育（盧鐵圍繼承人）

            盧智乾（盧鐵圍繼承人）

            盧智源（盧鐵圍繼承人）


            盧玉蘭（盧鐵圍繼承人）    

            盧玉美（盧鐵圍繼承人）

上列當事人間請求分割共有物事件，本院於民國111年11月2日言
詞辯論終結，判決如下：
    主      文
如附表一所示之人共有彰化縣○○鎮○○段00地號土地，應依附
表二及附圖三（即彰化縣北斗地政事務所收件日期文號111年9月
23日北土測字第1520號土地複丈成果圖）所示分割方法予以分
割。
訴訟費用由兩造依附表一「訴訟費用負擔比例」欄所示比例負
擔。
    事實及理由
壹、程序事項（本件所有被告下合稱被告，單指一人則逕稱其姓
名）：
　一、按訴狀送達後，原告不得將原訴變更或追加他訴，但該訴
訟標的對於數人必須合一確定時追加其原非當事人之人為
當事人者，不在此限，民事訴訟法第255條第1項第5款定
有明文。查原告起訴請求分割彰化縣○○鎮○○段00地號
土地（下稱系爭土地），原列共有人盧鐵圍為被告；惟查
盧鐵圍於起訴前民國111年2月26日死亡，其繼承人為盧楊
育、盧智乾、盧智源、盧玉蘭、盧玉美（下稱盧楊育等5
人），有盧鐵圍除戶謄本、繼承系統表、盧楊育等5人之
戶籍謄本等件在卷可參（本院卷第67頁至第75頁）。原告
於111年5月31日具狀追加盧楊育等5人為被告，並撤回對
盧鐵圍之訴，經核：㈠其中原告追加之訴部分，乃就訴訟
標的對於數人必須合一確定請求分割共有物訴訟，追加其
原非當事人之人為被告，核與前揭規定相符，應予准許；
㈡另撤回盧鐵圍之訴部分，因盧鐵圍於起訴前已死亡，即
無當事人能力，無從與任何當事人就訴訟標的必須合一確
定，自無民事訴訟法第56條第1項第2款之適用，其撤回效
力不及於全體被告，亦不影響本件訴訟（臺灣高等法院暨
所屬法院100年法律座談會民事類提案第40號研討結果及
審查意見參照），併此敘明。
　二、關於盧楊育等5人於訴訟屬中辦理分割繼承登記部分：
　　㈠按訴訟繫屬中，為訴訟標的之法律關係，雖移轉於第三
人，於訴訟無影響，民事訴訟法第254條第1項定有明文。
是訴訟繫屬中，為訴訟標的之法律關係移轉於第三人時，
該第三人如未承當訴訟者，依前揭規定，移轉訴訟標的法
律關係之當事人仍居於當事人地位而續行訴訟，不因訴訟
標的之移轉，致失其訴訟上權能，法院亦不得逕以第三人
取代原訴訟標的法律關係之當事人之地位，此即當事人恆
定原則。
　　㈡查原共有人盧鐵圍死亡，盧楊育等5人經原告追加後即成
為本件訴訟之被告，業如前述；嗣盧楊育等5人復經遺產
分割協議，僅由部分繼承人即盧智乾、盧智源辦理分割繼
承登記後取得系爭土地之所有權，應有部分各32分之1，
有土地登記申請書及所附分割繼承登記資料、地籍異動索
引、系爭土地登記第一類謄本等在卷為憑（本院卷第189
至211頁），亦即盧楊育、盧玉蘭、盧玉美將因繼承取得
之公同共有權利移轉予盧智乾、盧智源，致生訴訟標的法
律關係之移轉，依上開說明，於本件訴訟程序並無影響。
經本院依法通知盧楊育等5人(本院卷第173、175頁)，迄
本案言詞辯論終結前，渠等未表示意見，亦無人聲請承當
訴訟，自不生承當訴訟之效力，故盧楊育、盧玉蘭、盧玉
美仍為適格之當事人並未脫離訴訟，依當事人恆定原則，
仍為當事人，自應列為被告（臺灣高等法院暨所屬法院91
年法律座談會民事類提案第29號、100年法律座談會民事
類提案第40號研討結果及審查意見要旨參照）。
　三、除盧墻、盧讚生、盧智源外，其餘被告均經合法通知，未
於最後言詞辯論期日到場，核無民事訴訟法第386條各款
所列情形，爰依原告之聲請，由其一造辯論而為判決。
貳、兩造陳述：
　一、原告主張：
    ㈠系爭土地之土地使用分區為特定農業區，使用地類別為農
牧用地，面積為585.45平方公尺，為兩造所共有，各共有
人應有部分如附表一所示。
    ㈡系爭土地無因物之使用目的不能分割，兩造又未訂有不分
割之契約或約定不分割之期限，且符合農業發展條例（下
稱農發條例）第16條第1項第3款、第4款之規定。然兩造
就分割方法無法達成協議，爰依民法第823條、第824條規
定，請求裁判如附表二及附圖三（即彰化縣北斗地政事務
所收件日期文號111年9月23日北土測字第1520號土地複丈
成果圖，下稱被告方案）所示等語【按原告原先採附圖二
（即彰化縣北斗地政事務所收件日期文號111年8月22日北
土測字第1338號土地複丈成果圖，下稱原告方案），然嗣
後當庭改採被告方案（本院卷第236頁），併此敘明】。
　二、被告辯稱：
　　㈠盧茂雄、盧墻、盧彥綮、盧水樹、盧水生（下稱盧茂雄等
5人）：同意分割，請求裁判如被告方案所示等語。
　　㈡盧智源：同意被告方案等語。
　　㈢盧讚銘：同意原告方案等語。
　　㈣盧讚生：無意見等語。
　　㈤其餘被告均未於言詞辯論期日到場，亦未提出準備書狀作
何聲明或陳述。
參、本院之判斷：
　一、按各共有人，除法令另有規定外，得隨時請求分割共有
物；但因物之使用目的不能分割或契約訂有不分割之期限
者，不在此限，民法第823條第1項定有明文。經查卷內資
料，兩造就系爭土地依法並無不能分割之情事，亦無因物
之使用目的不能分割情形，兩造復未訂有不分割之協議，
且就分割方式無法達成協議，則原告請求裁判分割系爭土
地，於法有據，應予准許。
　二、共有物之分割，依共有人協議之方法行之；分割之方法，
不能協議決定者，法院得因任何共有人之聲請，以原物分
配於各共有人；但各共有人均受原物之分配顯有困難者，
得將原物分配於部分共有人，民法第824條第1項、第2項
第1款分別定有明文。又共有人因共有物分割之方法不能
協議決定，而提起請求分割共有物之訴，應由法院依民法
第824條命為適當之分配，不受任何共有人主張之拘束；
惟定共有物分割之方法，固可由法院自由裁量，但仍應斟
酌各共有人之意願、共有物之性質、價格、分割前之使用
狀態、經濟效用、分得部分之利用價值及全體共有人之利
益等有關情狀，定一適當公平之方法以為分割（最高法院
49年台上字第2569號裁判、96年度台上字第108號判決、
98年度台上字第2058號判決及74年度第1次民事庭會議決
議㈡要旨參照）。經查：
　　㈠系爭土地為附表一所示之兩造分別共有，應有部分各如附
表一所示，土地使用分區為特定農業區，使用地類別為農
牧用地，有系爭土地土地登記公務用謄本在卷可憑（本院
卷第59頁）。又系爭土地北側臨斗中路，其上種植櫸木，
並設置抽水馬達及雨遮，有關系爭土地使用情形，略如附
圖一（即彰化縣北斗地政事務所收件日期文號111年5月17
日北土測字第793號土地複丈成果圖）所示，經本院會同
兩造及彰化縣北斗地政事務所於111年6月15日至現場勘驗
屬實，並有現場簡圖及現場照片存卷可憑（本院卷第95頁
至第111頁）。
　　㈡按依區域計畫法劃定為特定農業區、一般農業區、山坡地
保育區及森林區之農牧用地，為農發條例第3條第11款所
稱耕地。又每宗耕地分割後每人所有面積未達0.25公頃
者，不得分割；但有下列情形之一者，不在此限：三、本
條例89年1月4日修正施行後所繼承之耕地，得分割為單獨
所有；四、本條例89年1月4日修正施行前之共有耕地，得
分割為單獨所有；前項第3款、第4款所定共有耕地，辦理
分割為單獨所有者，應先取得共有人之協議或法院確定判
決，其分割後之宗數，不得超過共有人人數，農發條例第
16條第1項第3款、第4款、第2項亦有明文。查系爭土地為
特定農業區之農牧用地，屬農發條例第3條第11款所稱
「耕地」，自有上開條例之適用。復核諸原告方案及被告
方案所分割之各區塊之面積雖均未達0.25公頃，然系爭土
地於農發條例89年1月4日修正前係7人所共有，並於106年
由盧水生及盧水樹分割繼承原共有人盧包芳媛原有應有部
分，109年由盧讚銘及盧讚生分割繼承盧貞科原有應有部
分，現為9人共有之耕地，是系爭土地分割筆數如不超過9
筆，則與前開條例規定意旨無違，有彰化縣北斗地政事務
所111年5月24日北地二字第1110003010號函、系爭土地異
動索引及公務用謄本存卷可考（本院卷第47至48頁、第59
至61頁、第205至208頁）。經核原告方案與被告方案均將
系爭土地分割為9筆土地，符合上開限制，於法不悖。　
　　㈢次按分割共有物固不受分管契約之拘束，惟儘量依各共有
人使用現狀定分割方法，以維持現狀，減少共有人所受損
害，當不失為裁判分割斟酌之一種原則（最高法院82年度
台上字第1990號判決要旨參照）。查系爭土地如附圖一所
示之抽水馬達等地上物為盧墻所搭設等情，業經原告於本
院至現場勘驗時陳述明確（本院卷第95頁），且嗣後為被
告所不爭執，堪信為真實。系爭土地依被告方案予以分割
後，如附圖一所示地上物坐落之土地分歸盧墻取得，符合
系爭土地之使用現狀。
　　㈣另查依被告方案分割之各區塊面積，與系爭土地分割前以
各共有人應有部分所換算面積大致相符，並經到場之共有
人同意無須以金錢找補並送鑑定（本院卷第237頁）；另
分割後各區塊地形俱屬方正，且均臨斗中路而得以對外通
行，應無礙系爭土地日後之利用，堪認各區塊之價值應差
無幾，對於共有人均屬公平。再查，被告方案乃由盧茂雄
等5人提出，復經原告、盧智源當庭表示希望採取被告方
案，盧讚生表示無意見等語（本院卷第236頁），雖盧讚
銘曾於本院111年8月9日言詞辯論時表示同意原告方案等
語（本院卷第134頁），惟當時因被告方案尚未提出（本
院卷第163頁），致其未及對被告方案表示意見。考諸盧
讚銘於原告方案、被告方案所分得之區域面積相同、坐落
位置差異不大等情，堪認被告方案亦不悖於盧讚銘之意願
與利益。綜上，被告方案符合共有人之意願，並兼顧維持
現有使用狀況、各共有人利益之衡平與系爭土地之整體效
益，足徵被告方案堪值採取。
肆、綜上所述，本院審酌兩造之意願、系爭土地之地形、臨路情
形、共有物之性質、分割前之使用狀態、各共有人分得部分
所得利用之價值暨經濟效用等情形，認以被告方案所示方法
分割，當為合理、公平，爰判決如主文所示。
伍、又按因共有物分割、經界或其他性質上類似之事件涉訟，由
敗訴當事人負擔訴訟費用顯失公平者，法院得酌量情形，命
勝訴之當事人負擔其一部，民事訴訟法第80條之1定有明
文。本件因分割共有物而涉訟，兩造之行為均可認按當時之
訴訟程度，為伸張或防禦權利所必要，又分割共有物之訴乃
形成訴訟，法院不受當事人聲明分割方法之拘束，故實質上
並無所謂何造勝訴、敗訴之問題，爰審酌盧楊育等5人已將
繼承自盧鐵圍而公同共有之應有部分16分之1分割繼承登記
予盧智乾、盧智源，及兩造各自因本件分割訴訟所得利益等
情，認本件訴訟費用，應由兩造依附表一「訴訟費用負擔比
例」欄所示分擔，始為公平，附此敘明。
陸、本件事證已臻明確，兩造其餘攻擊防禦方法及證據，經核與
判決結果不生影響，爰不予調查及一一論列，併此敘明。
柒、據上論結，依民事訴訟法第385條第1項前段、第80條之1、
第85條第1項但書，判決如主文。
中　　華　　民　　國　　111 　年　　11　　月　　25　　日
                  民事第一庭  法  官   徐沛然
以上正本係照原本作成。
如對判決上訴，應於判決送達後20日內向本院提出上訴狀。如委
任律師提起上訴者，應一併繳納上訴審裁判費。
中　　華　　民　　國　　111 　年　　11　　月　　25　　日
                              書記官   游峻弦
附表一：兩造就系爭土地之應有部分及訴訟費用負擔比例
編號 共有人 權利範圍 （應有部分） 訴訟費用負擔比例 1 盧茂雄 1/16 6.25% 2 盧墻 9/48 18.75％ 3 盧鐵圍繼承人（註1） 公同共有1/16 由盧智乾、盧智源各自負擔3.125％（註1） 4 盧彥綮 1/8 12.5％ 5 陳宜涓 12/48 25％ 6 盧水樹 1/32 3.125％ 7 盧水生 1/32 3.125％ 8 盧讚銘 6/48 12.5％ 9 盧讚生 6/48 12.5％ 註1：盧鐵圍於訴訟繫屬前死亡，繼承人盧楊育、盧智乾、盧智源、盧玉蘭、盧玉美經追加為被告後，復協議辦理分割繼承登記予盧智乾、盧智源，就系爭土地之應有部分各為1/32，訴訟費用負擔比例亦以為計算依據，而不採由盧楊育等5人連帶負擔。    

附表二：分割方法
附圖三編號 面積（平方公尺） 分配人 備註 A 109.77 盧墻  B 36.59 盧鐵圍之繼承人 參附表一註1 C 36.59 盧茂雄  D 18.3 盧水樹  E 18.3 盧水生  F 73.18 盧讚銘  G 73.18 盧讚生  H 146.36 陳宜涓  I 73.18 盧彥綮  

附圖一：系爭土地現況圖（彰化縣北斗地政事務所收件日期文 
        號111年5月17日北土測字第793號土地複丈成果圖）。
附圖二：原告方案（彰化縣北斗地政事務所收件日期文號111年 
        8月22日北土測字第1338號土地複丈成果圖）。
附圖三：被告方案（彰化縣北斗地政事務所收件日期文號111年 
        9月23日北土測字第1520號土地複丈成果圖）。